最　高　行　政　法　院　判　決　　　　　　　　　　　　九十一年度判字第五號
　　原　　　告　岱輝興業有限公司
　　代　表　人　甲○○
　　被　　　告　財政部關稅總局
　　代　表　人　傅仁雄
右當事人間因進口貨物核定稅則號別事件，原告不服行政院中華民國八十九年四月十
七日台八十九訴字第一○九一七號再訴願決定，提起行政訴訟。本院判決如左：
　　主  文
原告之訴駁回。
訴訟費用由原告負擔。
　　事  實
緣原告委託堭統報關有限公司於民國（下同）八十八年一月十一日及三十日向財政部
高雄關稅局申報自印尼進口INDONESIAN FINISHED FLOOR二批，報單號碼： BC＼八七
＼TG一八＼○○○一號及 BC＼八八＼K三八七＼○○○一號，報列海關進口稅則（以
下簡稱稅則）第四四一二．一三．二○號，互惠稅率百分之十七，經該局依其申報之
稅則、稅率課徵關稅。原告不服，向高雄關稅局聲明異議。經該局加具意見報請被告
併案評定異議駁回，發給關評台第八八○○五三號評定書。原告不服，提起一再訴願
，遞遭決定駁回，遂提起行政訴訟。茲摘兩造訴辯意旨於次：
原告起訴意旨略謂：一、被告以財政部八十三年六月三十日函台財關字第八三○二九
五八五二號函更改進口稅則違反程序正義。依八十九年度判字第三七○號判定書意旨
觀之，被告依「財政部七十五年四月十九日台財關第七五○五三三八號函之規定」或
「七十七年三月二十三日台財關第七七○○二七三○六號函」為基礎發函「．．．同
意參照H．S歸列稅則．．．」該二函發佈針對舊稅則分類制度適用到七十七年十二月
底止。舊＼新稅則分類制度完全不同。而我國於七十八年一月公告同時實施海關進口
稅則分類新制度，新制度為HS註解。HS註解非我國制定，我國無權更改或增修HS註解
，故該二函對新制度已自動失效。自無財政部八十三年六月三十日台財關字第八三○
二九五八五二號函同意參照ＨＳ歸列稅則之函。財政部八十七年九月十日台財關第八
七二○四七五五七號函為七十七年三月二十三日台財關第七七○○二七三○六號函之
執行原則補充說明。本函處理原則以廢除民國七十七年規定之不當函，因為HS新稅則
分類制度於民國七十八年一月公告實施，新舊稅則分類制度完全不同。其發佈自有維
護人民之權利。且系爭來貨海關進口稅則及HS註解中文版七十八年一月公告實施日起
至財政部八十三年六月三十日「同意參照H.S 歸列稅則」函日止，均按稅則第四四一
八節完稅放行提貨。嗣系爭來貨乃延續性、持續性頻繁進口，在無修正調整HS註解中
文版及我國海關進口稅則內容時，被告以行政命令，變更稅則號別，違反程序正義。
二、稅則第四四一二節為合板。但加工後上下層其所「衍生品」木製拼花地板才是分
類的依據。就民國八十六年發生包裝用紙盒進口商困擾事件和本案比較，不難發現海
關以「合理假象」與「行政裁量權」並行的結果「稅率偏高簽審從嚴」就是選擇性分
類稅則號別的標準以免受人指控。對案例與系爭之比較，以低稅率改為高稅率征稅為
目的，以單一用途稅則改為多用途稅則或多用途稅則改為單一用途稅則。事後稽查混
淆不清，殊為可議。該案例海關進口稅則已修改註明除外項目。本案海關進口稅則七
十八年公告實施日起稅則共修四次，均無修改，章註三得依該案例修改註明除外項目
，因為更改稅則函違法。此外事實上，不論加工餐盒或飲料盒，需用之紙板性質條件
完成一樣，在依材質、功能、用途、加工層次等同性質歸類，而有稅則不同的結果故
有更改稅則號別增加稅款罰款發生。同理系爭來貨，木板加工成合板再加工成拼花地
板，則不能僅引用稅則解釋準則一前段分類，應同時傾及解釋準則一後段及準則二至
六，以及「類註章註」作完整分類，應有不同的結果。決定書所述其歸入稅則第四四
一二．一三節「加工合板，至少有一外層由本章目註一所述熱帶樹類製成，每層不超
過六公厘」為歸入「合板」基本分類條件，而「合板」上下層其所「衍生品」之木製
品－「木製拼花地板」明顯不符稅則解釋準則規定，其更改稅則違法。三、本系爭貨
物依關稅法、訴願法及行政訴訟法經立法院通過之法律，被告依法行使該法律所賦予
之準繩。既經被告如上述述明「HS非法律」且不涉及中央標準法規所規範，其所引為
更改稅則號別之依據，顯然違法。足以證明國際商品統一分類制度註解中文版非法律
違法引用處分原告不服。應回歸立法院制定之法律關稅法第三條海關進口稅則分類稅
則號別。四、另依三位資深官員著者：葉雅極著1998年新版關稅驗估理論與實務、蔡
俊彥編著關稅理論與實務、陳義雄編著談我曰『海關稅則』的再造工程及發表中國稅
務旬刊談稅則分類的理論與實務。亦可對如何使用進口稅則解釋準則從事稅則分類逐
一提出證據。其中可得知系爭來貨歸類稅則第四四一八．三○○○號木製拼花地板為
章註三、二第四四一二到四四二一節之間所包括，合板也是多層木材，木片也是木條
，係包括個種木材製造之製品。而來貨符合解釋準則一前後段歸類稅則第四四一八．
九○九○號亦已非常明確。五、從被告送台灣省林業試驗所所鑑定結果或國立台灣大
學森林學系鑑定結果，均得證明系爭來貨為多用途之木製品。且與HS第九類第四十四
章木及木製品總則第十一行一般總則相吻合。又依關評台地00000000及00
000000中亦見被告同意系爭貨物之用途為「可供地板」使用。其他依解釋準則
三（甲）、三（丙）及第十六類註三、第十七類註三、第八十四章註七、第二十九章
註三、第四十八章註六等亦可證明系爭來貨經鑑定結果，為多用途之木製品。六、財
政部八十三年台財關字第八三○二九五八五二號函及高雄關稅局查驗結果為「貼面合
板加工複合地板」和財政部關稅總局關評台第00000000號再審之訴答辯書內
容中被告稱「銘木拼花地板」等上述貨品與財政部核准函之貨品不同，故該函及簡函
與本案無關。七、印尼貨物經我國駐比利時代表處比利（八五）字第五○五號函貨名
INDONESIA FINISHED FLOORING 被告稱「銘木拼花地板」與原告申報貨品貨名或高雄
關稅總局查驗貨品「貼面台板加工複台地板」二者貨品完全不同，不能據以比對。前
者比利時代表處向世界海關組織查得與本案來貨是否相同，既無規格、組織、結構、
成分，又非原告申報之貨物，且貨名不同非原告進口之貨物與本件貨品斷不相同，其
比利時代表處函之委託者係訴外人印尼海關，被告所舉我國駐比利時代表處函，亦未
證明上開送驗物品係取自系爭來貨之樣品。二者貨品完全不同，故該函為三年前報告
尚不足據，且該比利時函未註明印尼來貨強制歸入該稅則，且非判例，自無拘束本件
之效力。且被告對上二者未能相互平衡尊重，前者曰可稽，後者曰無據，亦我國因尚
未加入世界海關組織，無法將各爭訟案送請W．C．0． 秘書處由世界各國專家作最終
分類裁決，故我國駐比利時代表處簡函與本案無關。八、解釋準則四說明無法明確地
歸入H．S．任何節內的貨品，應歸入和它最類似的貨品所適用之節內。同時準則二及
三，事實上亦與準則四的分類規則一脈相承，稅則第四四一八節名內之「拼花地板」
或其同類貨品，被被告分類於基準節名為「合板、單貼面板及其類似積層材」之第四
四一二節，不合節名、性質邏輯比較分類。依本條規定即可列入木製品之號別。原告
無享受害。應歸入稅則為第四四一八節。九、被告HS中文版作為更改系爭貨物稅則分
類又不守HS總則，違反立法之中華民國進口稅則解釋準則分類辦理。且決定書隻字未
提稅則解釋準則分類。其中稅則第四四一二節與來貨第四四一八‧三○○○節建造用
細木製品及木作成品拼花地板均無關。且為歸入合板基本分類條件，其所「衍生品」
木製拼花地板，在稅則解釋準則一後段，及準則二、三、四條文及其註解內說明，明
確規定其結果當不可歸入上述之稅則。又系爭來貨申報規格係屬於「長方形」，高雄
關稅局查驗貨品貨名簽認，亦已賦予這些產品第四四一八節物品之主要特性。已排除
歸入稅則第四四一二節。十、被告以「查稅則第四四一八節木製拼花地板係指木質實
木地板 (或木質實木拼花地板）」與HS註解或海關進口稅則分類不符。輸出國或製造
工廠只能製造用於拼花地板之板材，現場施工者才能排成拼花地板。稅則第四四一八
節木製拼花地板係指「木製」。並沒有限制木質實木才能作拼花地板，否則稅則第四
四一八節為何不稱木質實木地板。因為木質實木地板稅則歸在第四四○九節了。且事
實上HS註解或海關進口稅則，均沒有記載「稅則第四四一八節木製拼花地板係指木質
實木地板」也沒有記載「查稅則第四四一八節係木製拼花地板，其製程為原木經鋸裁
成木板，再經烘窯烘乾，最後經多面刨機、刨製成型，並開凸凹槽，製成木製實木地
板或木質實木地板」被告以「合理假象」與「行政裁量權」並行的結果「稅率偏高簽
審從嚴」顯然擴大解釋。故意不依海關進口稅則（四四）章木及其木製品，該章註四
、三、二使用分類或HS章註第二．三．四項分類。系爭來貨准依解釋準則一後段章註
分類歸稅第四四一八節木製拼花地板完全相符。三位資深官員公開發行著者公信力不
容懷疑，請判決撤銷一再訴願決定及原處分等語。
被告答辯意旨略謂：一、財政部七十七年三月二十三日台財關第七七○○二七三○六
號函規定，對海關如發現進口貨品多年歸列之稅則號別不適當，擬變更其稅則號別且
將影響進口人之權益者，除已明文修訂者外，應先報財政部核定，其核示意旨在尊重
進口人權益及維護租稅公平原則。本案類同貨品稅則見解之變更，係海關發現進口貨
品多年歸列之稅則號別不當，經參照前開財政部核示原則，函報財政部建議變更原行
之多年稅則，並奉財政部八十三年六月三十日台財關第八三○二九五八五二號函同意
參據HS註解之詮釋歸列於稅則第四四一二節加工合板項下適當號列；又系爭來貨之稅
則原即應歸列第四四一二節，財政部就實際進口貨品應適用何項稅則號別，准改依適
當之稅則歸列係事實認定並非法令變更，自無須依法發布。又查本案同類貨品稅則分
類見解變更，業依規定報財政部核示變更在案，已如前述，而於財政部函核示日期八
十三年六月三十日前進口此類貨品者，海關基於信賴保護原則，均仍歸列稅則第四四
一八．三○．○○號，按稅率二．五% 課徵，已充分考慮到進口行為之延續性等原則
，及維護人民之權利，本案進口貨品係於八十八年元月十一日及八十八年元月三十日
報運進口，高雄關稅局將其改列正確稅號第四四一二節，於法並無不合。二、系爭貨
物係以素面合板為基材，上貼銘木拼花薄片，並非由置於一層或多層木材之支撐物上
之「拼花木條」所構成，尚屬加工合板狀態，據「國際商品統一分類制度解釋準則」
準則一所規定之稅則分類先後順序，予以歸列專屬稅則號別第四四一二．一三‧二○
號「加工合板．．．。」，應屬正確。三、系爭來貨經查驗結果，係由五層單板膠合
而成，以柳桉合板為基材，上層貼銘木薄片，四面已開槽、製舌榫之加工合板。並檢
附貨樣送請國立台灣大學森林學系鑑定結果，系爭貨物係為紅櫟木化粧單板貼面化粧
合板加工而成之木質複合地板及櫻桃木化粧單板貼面木質複合地板，應屬海關進口稅
則第四四一二節之加工合板。則本案來貨鑑定結果，核與查驗結果相符，依現行海關
進口稅則附則一及解釋準則規定，歸列進口稅則第四四一二節加工合板項下適當號列
，應屬正確。且查類同貨品稅則號別之行政爭訟，自八十三年迄今已逾百餘案，均獲
行政法院終局判決原告之訴駁回確定，原告應無理由主張要求歸入第四四一八．九○
．九○號項下。至所指我國非世界關務組織會員國乙節，依現行海關進口稅則附則一
規定，辦理稅則歸列與我國是否為世界關務組織之會員國無關。四、查系爭貨物依其
製造過程，結構及加工情形，仍屬合板狀態，參據HS有關註解之詮釋，將之歸列專屬
稅號第四四一二節，依法並無不合。HS註解對四四一八節項下之「木製拼花地板」已
明示，係由置於一層或多層木材之支撐物上之拼花木條所構者，並非如來貨係以薄片
貼於合板基材之上，兩者顯有不同，分列不同稅則號別，自應依「國際商品統一分類
制度解釋準則」準則一之規定辦理，而來貨確應歸列稅則第四四一二節之理由已如前
述，訴訟理由所稱，皆不足採。五、與本案來貨相同之銘木拼花地板，前經經濟部國
際貿易局函請我駐比利時代表處向世界關務組織查詢結果，認所附貨樣以歸列稅則第
四四一二節相關項下為宜，且該處八十五年十一月二十九日比利（八五）字第五○五
號簡函復財政部亦敘明世界關務組織於HS會議中已獲致相同結論，認與原告進口相同
之貨物，應歸列稅則第四四一二節項下。又依駐比利時代表處八十六年七月十日比利
（八六）字第三二九號簡函所附世界關務組織會議報告資料已敘明樣品規格，寬大約
三十公分，長約一八○公分，由合板（八至十二公厘厚）表面貼銘木薄片組成，兩端
製舌榫，兩邊製溝槽，其規格、組織、成分、製造流程均與本案來貨相符合。是以海
關予以歸列稅則第四四一二．一三‧二○號，並無不當。六、查進口稅則第四十四章
章註四所稱，係指第四四一○、四四一一、四四一二節產品，縱經切割或裂成正方形
或長方形以外之形狀，如梯形、菱形、三角形．．．者，才涵蓋在內，並非排除正方
形或長方形。訴訟理由稱：長方形已排除歸入稅則第四四一二節，顯有誤解。請判決
駁回原告之訴等語。
　　理　由
按行為時稅則第四四一二．一三．二○號為加工合板至少有一外層由下述熱帶類製成
者：亞布拉、卡雅桃花心木、非洲紅豆樹、耶口、亞蘭柳桉、山查子木、安妮格、亞
佛迪雷、亞卓比、巴卓比、巴杜柳桉、輕木、白瓜利木、黑瓜利木、卡迪佛、南美香
樁、遠比瑪、暗紅柳桉、虎木、非洲緬、象牙海岸欖仁、南美破布木、吉貝、九芎木
、伊倫巴木、南美雅楠、南美風鈴木、伊洛可木、賈玻提木、南洋桐、傑庫提巴、沙
巴野牡丹、江片樹、鋼柏木、油仔、柯西伯桃花心木、柯提比、美洲蘋婆、淺紅柳桉
、林巴欖仁、月桂樹、南美人心果、桃花心木、瑪鼓木、非洲黑胡桃、南洋銀葉樹、
巴考柳桉、霍伯木、太平洋鐵木、梅爾保木、桂蘭、莫阿比木、非洲銀葉樹、春茶、
歐比其、歐蔻美、翁扎比利、大葉漆、歐凡柯爾、歐及果木、花梨木、南洋胡桃木、
瓜地馬拉黃檀、異黃檀、巴西黃檀、玫塊黃檀、象牙木、黑板樹、四裂木、白木、沙
比利桃花心木、沙圭木棉、白花木西伯桃花心木、斯庫丕拉、南美樁、柚木、蒂瑪桃
花心木、托勒木、巴本木、白柳桉木、黃柳桉，每層厚度不超過六公厘者，互惠稅率
百分之十七；同稅則第四四一八．三○．○○號為「木製拼花地板」，互惠稅率百分
之二．五；同稅則第四四一八．九○．九○號為鑲空格子木板以外之「其他建築用細
木製品及木作成品」，互惠稅率百分之二．五。又按國際商品統一分類制度（以下簡
稱Ｈ．Ｓ）註解中文版第五七三頁對稅則第四四一二節「合板、單板貼面板及類似積
層材」之詮釋：「．．．本節也涵蓋合板嵌板或單板貼面板，作為地板嵌板及所謂之
『拼花地板』用，這些嵌板係表面貼上一層木薄片，以便仿成如拼花木條所製成之地
板嵌板．．．」（一九九六年版第五次增修）。原告進口之系爭貨物經高雄關稅局查
明為已開榫槽（凹凸槽）之貼面合板加工複合地板，每層單板厚度均未超過六公厘，
核符上開H.S.註解之詮解，另有關化妝合板加工複合地板（即貼面或化妝合板已開舌
榫及槽榫加工者）之稅別分類，業經財政部八十三年六月三十日台財關第八三○二九
五八五二號函釋准予參據H.S.註解之詮釋，歸列進口稅則第四四一二節加工合板項下
適當號別，被告乃據以將來貨歸列進口稅則第四四一二．一三．二○號，按稅率百分
之十七課徵關稅。原告不服，以系爭來貨屬拼花地板，由一小塊一小塊木板拼湊而成
，用途僅單一為地板之用，不若化妝或其他加工合板，可作拼花板或其他裝飾等多樣
用途，應歸列稅則第四四一八．三○．○○號云云，分向該局及被告聲明異議。經該
局加具意見報經被告評定，以稅則第四四一八節木製拼花地板係指木質實木地板（或
木質實木拼花地板），而系爭來貨係由素面合板經加貼天然木材單板成為貼面加工合
板後，再經鋸裁及開凹凸槽榫成為貼面合板加工複合地板，所稱系爭來貨係由一小塊
一小塊木板拼湊而成，顯與事實不符。又系爭來貨經高雄關稅局檢樣送請國立臺灣大
學森林學系鑑定結果，為五層合板、貼面櫻桃木化妝單板膠合而成之化妝合板加工之
木質複合地板，應屬稅則第四四一二節之加工合板，且有關此類貨物，據我國駐比利
時代表處八十五年十一月二十九日比利（）字第五○五號簡函稱，印尼海關代表曾
攜貨樣，於世界海關組織會議中提請討論並獲致結論，歸列於稅則第四四一二節相關
稅號項下，原核定之稅則號別應屬妥適，乃併案評定異議駁回。揆諸首揭稅則之闡釋
，核無違誤，一再訴願決定遞予維持，亦無不合。至原告起訴主張各節，查本件經高
雄關稅局檢樣送經國立台灣大學森林學系鑑定結果，系爭貨物係為五層合板貼面櫻桃
水（或櫟木）化粧單板膠合而成之化粧合板加工之木質複合地板（俗稱銘木地板），
應屬海關進口稅則第四四一二節之加工合板，核與高雄關稅局查驗結果相符。係由五
層單板膠合而成，以柳安合板為基材，上層貼銘木薄片，四面已開槽、製舌榫之加工
合板，屬化妝合板加工複合地板，此與拼花地板係由置於一層或多層木材之支撐物上
之拼花木條所構成者，顯有不同。依其製造過程及加工情形，仍應歸列稅則第四四一
二．一三．二○號。又木質拼花地板製造過程，前經被告函請我國駐比利時代表處查
詢結果，為樹材裁切成一定規格，經拼花排板後熱壓膠合，各層木理方向相互垂直，
再直剖（由中間剖，一分之二），核屬實木拼花製品，此與系爭來貨係在合板上貼拼
花之薄片單板（厚度不超過0.6mm） ，顯有不同。且日本關稅週報第二○八二號亦載
明類似貨物「FANCY FLOOR OF WOOD） 應分類於稅則第四四一二節項下。又查原告進
口相同貨物前經高雄關稅局送請臺灣省林業試驗所鑑定結果：「係屬素面合板經覆貼
單板而成之二次以上加上板料，可供壁板或家具面板等用途，視使用者而定」亦據被
告辯明。則原告稱系爭貨物僅作地板用，為其唯一用途乙節，並非事實。另相同貨物
業經財政部函請駐比利時代表處向世界海關組織查詢結果，應歸列稅則第四四一二節
相關項下，且H.S.註解亦據以增修在案，即該註解第五七三頁對稅則第四四一二節之
詮釋已增修為：「．．．本節也涵蓋合板嵌板或單板貼面板，作為地板嵌板及所謂之
『拼花地板』用，這些嵌板係表面貼上一層木薄片，以便仿成如拼花木條所製成之地
板嵌板．．．」及第五七七頁對稅則第四四一八節之修訂：「本節不包括．．．（ａ
）合板嵌板或單板貼面板，作為地板嵌板用，其表面貼上一曾木薄片，以便仿成如拼
花木條所製成之地板嵌板（第四四一二節）」（八十七年十月二十三日第五次增修）
，系爭貨物依上開詮釋應歸列稅則第四四一二節，殆無疑義。則被告以系爭來貨為已
開榫槽（凹凸槽）之貼面合板加工複合地板，每層單板厚度均未超過六公厘，將之歸
列進口稅則第四四一二．一三．二○號，按稅率百分之十七課徵關稅，核非無據。原
告起訴意旨難謂有理，應予駁回。
據上論結，本件原告之訴為無理由，爰依行政訴訟法施行法第二條、行政訴訟法第九
十八條第三項前段，判決如主文。
中　　華　　民　　國　　九十一　　　年　　　一　　　　月　　　　三　　　日
                    最 高 行 政 法 院  第 五 庭
                                審 判 長 法  官　　　廖　政　雄
                                         法  官　　　趙　永　康
                                         法  官　　　林　清　祥
                                         法  官　　　鍾　耀　光
                                         法  官      姜  仁  脩
右  正  本  證  明  與  原  本  無  異
　　　　　　　　　　　　　　　　　　　　 法院書記官　彭　秀　玲
中　　華　　民　　國　　九十一　　　年　　　一　　　　月　　　三　　　　日
